【裁判字號】    90,再,22
【裁判日期】    900731
【裁判案由】    確認土地所有權
【裁判全文】
臺灣高等法院民事判決  九十年度再字第二二號
    再  審原告  甲○○
    再  審被告  新竹市政府
    法定代理人  蔡仁堅
右當事人間確認土地所有權事件，再審原告對於中華民國八十八年八月三日本院八十
七年度上更(一)字第三五三號、中華民國九十年一月十二日最高法院九十年度台上字第
五三號確定判決提起再審，本院判決如左：
      主      文
再審之訴駁回。
再審訴訟費用由再審原告負擔。
      事      實
甲、再審原告方面：
一、聲明：
  (一)本院八十七年度上更(一)字第三五三號民事判決及最高法院九十年度台上字第五三
    號民事判決均廢棄。
  (二)確認坐落新竹市○○段第二六一三之四地號土地（原為新竹市黑金町七○九之一
    地號）應有部分一九四分之一九○為再審原告所有。
  (三)再審被告就前項土地以徵收為原因由新竹地政事務所民國八十六年六月二十七日
    收件第二三三七號所為之所有權登記應予塗銷。
二、陳述：
  (一)本件為確認所有權存在之爭議，屬民事訴訟之範圍，與再審原告曾經提起行政訴
    訟無關，而徵收是否合法屬確認所有權存在首應審酌之問題，再審被告所謂普通
    法院不得對確定之行政處分進行審認云云，實無理由。
  (二)再審原告於前訴訟程序起訴主張，坐落新竹市○○段第二六一三之四地號（原為
    新竹市黑金町第七○九之一地號）土地（下稱系爭土地），經政府合法放領於再
    審原告之被繼承人劉泉梅，並於四十二年九月十七日移轉登記為劉泉梅所有，劉
    泉梅亡故後，系爭土地由再審原告繼承，詎再審被告竟以系爭土地其中應有部分
    一九四分之一九○業經台灣省政府以四十五年四月十一日令准徵收為由，直接指
    示新竹地政事務所以八十年六月二十七日收件第二三三七號於八十年七月四日以
    徵收為取得所有權之原因，將之登記為再審被告所有，因當時升格前之新竹市公
    所並未依法於徵收公告期滿後十五日將補償地價發給完竣，縱有所謂徵收，亦屬
    無效，再審原告乃提起確認所有權訴訟，經前確定判決駁回確定。
  (三)查系爭土地既經台灣省政府以四十五年四月十一日令准徵收，則新竹市公所早在
    擬定此項徵收土地興建南門國校之施政方針前即應先行籌劃擬編預算，送請市民
    代表會審議通過，於奉准徵收後方可動支。故前訴訟程序確定判決所謂新竹市公
    所當年度並未編列該地價補償金之預算，而臨時自他項經費動支云云，顯然違反
    預算法之規定。
  (四)依四十六年六月二十二日開支轉帳請示單所載：「一、轉帳金額：新台幣柒萬柒
    仟柒佰零參元。二、原支用途：南門國校校地地價。三、轉正科目：於國校修建
    及設備項下開支。四、上開款項於四十五年十月九日以支付書四四三號由應付代
    收款撥付在案。五擬予辦理轉正手續可否請示市長，經批可。」其文意係指該七
    萬七千七百零三元原支用途為南門國校校地地價，但因遭挪用為國校修建及設備
    項下開支，故需辦理轉正，顯見新竹市公所將七千七百零三元挪作他用，而未發
    給被徵收之土地所有權人。惟前訴訟程序竟將此曲解為該項地價係自他項經費挪
    用動支，故於回補後予以轉正回原支出項目，顯與事實及會計原則有違。
  (五)再審原告發現未經前訴訟程序斟酌之證據即新竹縣新竹市地方總預算施政（工作
    ）計劃與預算配合表影本（下稱系爭證物），依系爭證物可知，於四十六年度新
    竹市公所之預算中，僅有國校修建經費預算數為五十四萬五千元，分別為三民國
    校新建教室工程二十萬六千七百元、竹蓮國校新建教室工程八萬九千元、東園國
    校新建教室工程十五萬零四百元、西門國校新建教室工程九萬零一百元、工程管
    理費八千八百元，及三民國校收買校地及整地經費二萬五千元，並未編列南門國
    校校地徵收補償地價，從而確定判決以「新竹市公所當年度並未編列該地價補償
    金之預算而臨時自他項經費挪用動支，故下年度內仍需為該筆『南門國校地地價
    款』編列預算，以補原自他科目動支之經費，亦即次年度應有該筆款入庫填充原
    動支之市營店舖售價款」為由，推定系爭土地徵收補償款已發給完竣，即屬完全
    錯誤，因新竹市公所於四十六年度根本未編列南門國校校地徵收補償地價之預算
    。從而系爭土地之徵收補償地價既未於法定期間內發放，則依司法院院字第二七
    ○四號、大法官會議釋字第一一○號、四二五號解釋意旨，其徵收係屬無效，再
    審原告仍為系爭土地之真正所有權人，上開證物從未提出過，自無從斟酌，是我
    們事後向地政事務所申請出來的，爰依民事訴訟法第四百九十六條第一項第十三
    款提起本件再審之訴。
  (六)再審被告所謂七萬七千七百零三元代為繳清原承領尚未付清之地價一節並無任何
    證據證明，且代繳地價係向台灣土地銀行繳納，非屬再審被告內部記帳問題。至
    所謂劉泉梅領回六千五百十八元七角二分部分，並無收據或證據證明，何能判定
    劉泉梅有領回已繳地價，況領回補繳地價與徵收補償無關，不能混為一談。
  (七)所謂核簽支付書推算簿係四十五年度之帳目而非四十六年度帳項與確定判決認定
    四十六年編列預算，填補原自他科動支之經費事實不符，不足證明補償費已發放
    之事實。且確定判決係以核簽支付書推算簿作為七萬七千七百零三元發放之證據
    ，非如再審被告所辯，已於四十五年辦理追加預算，再審被告所辯與確定判決不
    符。
  (八)四十五年十月九日直字第四四三號支付書中之七萬七千七百零三元與開支轉帳請
    示單四十五年十月九日之支付書四四三號中之七萬七千七百零三元係同一筆款項
    ，上款於四十五年六月二十五日既已發清，何能於四十六年六月二十二日回補，
    「發清」或「回補」截然不同，顯然矛盾。
  (九)南門國校校地包括系爭土地在內共七筆，地價七萬七千七百零三元為確定判決認
    定之事實，再審被告辯稱代繳未付地價為七萬七千七百零三元，退還承領戶之金
    額為一萬六千八百元一角六分，再扭曲成七萬七千七百零三元為其內部作帳問題
    ，與事實不符，殊無理由。
三、證據：提出台灣新竹地方法院八十六年度訴字第四七五號民事判決、本院八十六
    年度上字第一二八一號民事判決、最高法院八十七年度台上字第一八五六號民事
    判決、本院八十七年度上更(一)字第三五三號民事判決、最高法院九十年度台上字
    第五三號民事判決、開支轉帳請示單、新竹縣新竹市地方總預算施政（工作）計
    劃與預算配合表影本各乙份為證。
乙、被上訴人方面：
一、聲明：再審之訴駁回。
二、陳述：
  (一)再審原告稱其向新竹市議會申請取得未經斟酌之系爭證物，惟該證物是否係於原
    確定判決事實審言詞辯論終結後始取得之証物，再審原告應證明之。縱為事實審
    言詞辯論終結後始取得，然該證物於事實審言詞辯論終結前，再審原告並無向市
    議會取得市府預算計劃表並予提出之困難，其當時疏未為之，顯係「知有該證物
    得使用而不使用」，自不符合民事訴訟法第四百九十六條第一項第十三款之再審
    要件。
  (二)再審原告據系爭證物乃欲證明系爭土地未依土地法第二百三十三條為徵收土地補
    償地價發放，進而主張系爭土地徵收之行政處分無效。惟按系爭土地補償地價發
    放與否，事涉徵收行政處分效力，而系爭土地自新竹縣政府於四十五年間完成徵
    收手續迄今，再審原告迭以提出行政爭訟請求撤銷，或為補辦徵收補償之請求，
    均經審認補償費業已發放徵收處分合法有效為由遭駁回請求確定，是於確定行政
    處分未被合法撤銷前，有一般性拘束力，非再審原告可得再事爭執，否則無異謂
    普通法院可對已確定有效存在之行政處分進行審認，而逾越普通法院之審判權限
    ，今再審原告請求普通法院對徵收補償費發放與否進行審認，程序自有未合。
  (三)系爭證物縱經審酌，亦無法獲得補償費未經合法發放，進而導引出徵收無效之結
    論：
  １系爭土地徵收補償費發放，應分二部分說明：(1)就代繳未付地價七萬七千七百零
    三元部分，因新竹縣政府當時徵收作為校地之土地中，部分係實施耕者有其田政
    策所予放領耕地，系爭土地屬再審原告之被繼承人劉泉梅於四十二年間所承領，
    並依實施耕者有其田條例第二十條，自承領之季起，分十年以實物或同年期之實
    物土地債卷均等繳清，因四十五年辦理徵收時，包括系爭土地在內之七筆土地未
    繳清之地價為七萬七千七百零三元，依實施耕者有其田條例第二十八條規定，於
    未繳清前不得移轉，乃由新竹縣政府代原承領戶繳清未付之地價七萬七千七百零
    三元，以利過戶，並非發放予原承領戶，應予辦明。(2)至於包括劉泉梅在內五戶
    承領人已繳地價款一萬六千八百元一角六分，則由新竹市公所函知原承領人領回
    ，而再審原告之被繼承人劉泉梅已繳金額為六千五百十八元七角二分，亦經發放
    予劉泉梅。
  ２事實上七萬七千七百零三元地價繳交部分，支出與受領者均為再審被告，實無積
    欠補償費問題，再審被告係為求帳目上之平衡進行形式上會計項目調整，屬再審
    被告內部作業問題，無涉補償費發放問題，質言之，事涉補償費有無發放者僅係
    應退返包括劉泉梅等五位承領戶之一萬六千八百元一角六分部分，至於七萬七千
    七百零三元部分，則已自市營店舖出售價款項下動支，轉入台灣銀行繳清原承領
    戶未繳之地價。從而再審原告執四十六年度之預算編列表不足作為補償費未進行
    發放之事證，縱予斟酌亦不足為有利於再審原告之認定。
  ３系爭土地七萬七千七百零三元補償地價係因四十五年度預算未為編列，乃臨時自
    市營店舖出售價款項下動支，為求會計帳目平衡，雖仍需為該筆「南門國校校地
    地價款」編算，以補原自他科目動支之經費。然事實上，因再審被告早於四十五
    年度即於進行第一次追加減預算時列入「南門國校土地地價7,7703元」之追加數
    ，該筆款既已預算入庫填充原動支之市營店舖售價款，而南門國校地價款原應屬
    「國校修建及設備」科目之支出項，即予轉正回原支出項內，此所以有四六年六
    月二十二日之轉帳請示單之故，又轉帳請示單載明以「一九二四號支付書發清」
    ，正與核簽支付書推算簿所載之支付書文號同一，此係再審被告內部帳目作業，
    再審原告屢將「南門國校校地價款」及「國校修建及設備」上下隸屬包含關係誤
    為平行各別支出項，即有誤會。縱再審被告事後未就原動支之市營店舖售價款予
    以編列預算回補，亦屬另一層次問題，並不影響該已動支市營店舖售價款轉入繳
    清地價帳目之事實。
三、證據：提出核簽支付書推算簿影本乙件為證。
丙、本院依職權調閱台灣新竹地方法院八十六年度訴字第四七五號甲○○與新竹市政
    府間確認土地所有權案全卷（含本院八十六年度上字第一二八一號、最高法院八
    十七年度台上字第一八五六號、本院八十七年度上更(一)字第三五三號、最高法院
    九十年度台上字第五三號）。
      理      由
一、按再審之訴，專屬為判決之原法院管轄，如對於第三審法院之判決本於民事訴訟
    法第四百九十六條第一項第九款至第十三款事由聲明不服者，專屬原第二審法院
    管轄，為民事訴訟法第四百九十九條第一款所明文規定。查本件再審原告主張前
    揭第二、三審判決，對於再審原告所提新竹縣新竹市地方總預算施政（工作）計
    劃與預算配合表（見本院卷第三六頁）之證物未經斟酌，如經斟酌可受較有利之
    裁判，具民事訴訟法第四百九十六條第一項第十三款之再審事由，此有其再審起
    訴狀在卷可稽，依上開規定，前揭確定第三審判決既經主張有同法第四百九十六
    條第一項第十三款之再審事由，本院自對之有專屬管轄權，合先明。
二、本件再審原告起訴主張：坐落新竹市○○段第二六一三之四地號土地（原為新竹
    市黑金町七○九一地號，下稱系爭土地），經政府合法放領於伊之被繼承人劉泉
    梅，並於四十二年九月十七日移轉登記為劉泉梅所有，劉泉梅亡故後，系爭土地
    由伊繼承，詎再審被告竟以系爭土地其中應有部分一九四分之一九○業經台灣省
    政府以四十五年四月十一日令准徵收為由，直接指示新竹地政事務所以八十年六
    月二十七日收件第二三三七號於八十年七月四日以徵收為取得所有權之原因，將
    之登記為再審被告所有，因當時升格前之新竹市公所並未依法於徵收公告期滿後
    十五日將補償地價發給完竣，縱有所謂徵收，亦屬無效，再審原告乃提起確認所
    有權訴訟，惟經前確定判決駁回確定。嗣後，伊向新竹市議會申請取得未經斟酌
    之證物即新竹縣新竹市地方總預算施政（工作）計劃與預算配合表，依該證物可
    知，於四十六年度新竹市公所之預算中，僅有國校修建經費預算數為五十四萬五
    千元，並未編列南門國校校地徵收補償地價，從而確定判決以認定土地徵收補償
    款已發放完畢，即已錯誤，該證物未經斟酌，如經斟酌，再審原告即可受較有利
    之裁判，爰依民事訴訟法第四百九十六條第一項第十三款提起本件再審之訴，求
    為判命如聲明所示。
三、再審被告則以：系爭證物是否係於原確定判決事實審言詞辯論終結後始取得之証
    物，再審原告應證明之。縱為事實審言詞辯論終結後始取得，然該證物於事實審
    言詞辯論終結前，再審原告並無提出之困難，其當時疏未為之，顯係「知有該證
    物得使用而不使用」，自不符合民事訴訟法第四百九十六條第一項第十三款之再
    審要件。又按系爭土地補償地價發放與否，事涉徵收行政處分效力，而系爭土地
    自新竹縣政府於四十五年間完成徵收手續迄今，再審原告迭以提出行政爭訟請求
    撤銷，或為補辦徵收補償之請求，均經審認補償費業已發放徵收處分合法有效為
    由遭駁回請求確定，是於確定行政處分未被合法撤銷前，有一般性拘束力，非再
    審原告可得再事爭執，否則無異謂普通法院可對已確定有效存在之行政處分進行
    審認，而逾越普通法院之審判權限，今再審原告請求普通法院對徵收補償費發放
    與否進行審認，程序自有未合。且系爭證物縱經審酌，亦無法獲得補償費未經合
    法發放，進而導引出徵收無效之結論等語，即該證物縱經斟酌，亦不足使再審原
    告受較有利之裁判，原確定判決並無再審原告所指再審事由等語，資為抗辯。
四、本件再審原告主張其所提新竹縣新竹市地方總預算施政（工作）計劃與預算配合
    表，係再審原告前程序訴訟代理人於九十年二月六日收至前述最高法院判決後，
    始於九十年二月十二日向新竹市議會宋金海服務處提出申請促其提供，實為原確
    定判決事實審言詞辯論終結後取得之證物，且透過議員取得，再審原告並不知有
    此證物存在等情，業據提出上開計劃與預算配合表影本乙份附卷足憑。又按民事
    訴訟法第四百九十六條第一項第十三款所謂當事人發見未經斟酌之證物或得使用
    該證物，係指前訴訟程序事實審之言詞辯論終結前已存在之證物，因當事人不知
    有此，致未經斟酌，現始知之者而言（參照最高法院二十九年上字第一００五號
    ）。查再審原告所提之證物為新竹縣新竹市地方總預算施政（工作）計劃與預算
    配合表，年度為中華民國四十六年度，該證物於前訴訟程序事實審之言詞辯論終
    結前已存在，亦為再審被告所不爭執（見本院卷第四七頁、第五二頁），應屬實
    在。至再審原告雖未能證明該證物係原確定判決事實審言詞辯論終結後始取得，
    因再審原告於前訴訟程序僅一再主張再審被告並未繳清系爭土地地價，惟未提出
    或聲請調查該證物，此有各該原確定判決書在卷可考，再審原告若於事實審中已
    取得上開所謂利己之證物，焉有不提出藉以證明其主張之理？況按當事人在前訴
    訟程序知有證物存在，而因當時未能檢出致不得使用者，嗣後檢出該證物，即屬
    民事訴訟法第四百九十六條第一項第十三款所謂得使用未經斟酌之證物．．．縱
    令當時檢尋該證物未盡其應盡之注意為有過失，仍非不得提起再審之訴（最高法
    院二十六年抗字第四五三號判例參照），本件既乏證物足證再審原告於事實審言
    詞辯論終結前，知有該證物得使用而故意不使用，縱其過失未於前訴訟程序中使
    用該證物，亦難認不符民事訴訟法第四百九十六條第一項第十三款所謂發見未經
    斟酌之證物或得使用該證物。
五、再審原告又主張上開證物顯示新竹市公所於中華民國四十六年並未編列該地價補
    償金之預算，亦未臨時自他項經費動支，非但違背預算法之規定，該地價補償金
    亦未支付繳清，原確定判決推定系爭土地徵收補償款已發給完竣，即屬完全錯誤
    ，該地價徵收補償款既未於法定期間內發放，其徵收係屬無效，再審原告可回復
    為真正所有權人，即可受較有利之裁判云云。惟按當事人發見未經斟酌之證物或
    得使用該證物者，以如經斟酌可受較有利益之裁判者為限，始得據以提起再審之
    訴，申言之，當事人發見之新證物，如經斟酌，仍不足動搖原確定判決之基礎者
    ，不得據為本款所定之再審事由。查原確定第二審判決，認系爭土地所有權之移
    轉是否有效，視系爭土地原承領人劉泉梅是否由再審被告依限繳清地價為其依據
    ，而劉泉梅承領系爭土地繳納地價部分，僅繳納四十二年下期及四十三年與四十
    四年上、下期（四十二年上期部分未繳）部分，則系爭土地地價是否繳清，應分
    二部分觀之，一為劉泉梅已繳部分是否返還之，一為劉泉梅未繳部分是否代繳之
    。原確定判決第二審法院經斟酌新竹市公所核簽支付推算簿、新竹市公所承辦人
    書立之簽呈、支付書、市公所總分類帳等證物，認定新竹市公所確已繳清包括系
    爭土地共七筆計七萬七千七百零三元之徵收地價。此外，包括劉泉梅在內五戶承
    領人所承領土地已繳地價款共一萬六千八百元一角六分，亦經斟酌承領人領還地
    價通知書、台灣土地銀行新竹分行開立之現金地價撥款單及現金付出傳票、劉泉
    梅分期繳交地價記錄表及證人莊玉芳之結證、台灣土地銀行於八十五年三月間曾
    接受監察際委託調查所製作之查覆書等證據，認再審被告代為已付清劉泉梅所繳
    納被徵收土地之承領地價無訛，此見該民事判決書理由欄第四、五項所載甚明。
    再審原告所提上開新證物，僅顯示於中華民國四十六年度新竹市公所之預算中，
    僅有國校修建經費預算數為五十四萬五千元，並未編列南門國校校地徵收補償地
    價等情。惟上開情形，該確定判決已於理由欄第四項後段中說明：「．．．因新
    竹市公所當年度（四五）並未編列該地價補償金之預算，而臨時自他項經費挪用
    動支，故下年度內仍需為該筆「南門國校校地地價款」編列預算，以補原自他科
    目動支之經費。因之，四十五年度「以前年度歲入應收款明細類帳」即載有「南
    門國校校地價」一項，亦即次年度應有該筆款入庫填充原動支之市營店舖售價款
    。嗣該市營店舖款既已回補，而南門國小地價款原應屬「國校修建及設備」科目
    內之支出項，即予轉正回原支出項內，．．．此為內部作帳業務」等情，足見項
    算項目之編列及挪用動支、回補為再審被告內部作帳業務，與上開地價繳清與否
    無關，縱上述預算之編列與預算法有違，亦無礙於再審被告已繳清系爭土地地價
    之認定，原確定第三審判決亦本於同前理由，認再審原告於前訴訟程序中之主張
    不足採，所為上訴，並無理由，據以駁回其上訴，此見諸該判決理由第二段所
    即明。從而前訴訟程序即使斟酌再審原告於本件所提之證物即前揭計劃與預算配
    合表，亦不足使再審原告受較有利之裁判。依前揭說明，該證物即不符民事訴訟
    法第四百九十六條第一項第十三款所謂「但以如經斟酌可受較有利之裁判者為限
    」之再審事由，其再審之訴為無理由，應予駁回。
六、兩造其餘攻擊防禦方法及其他未經援用之證據，經斟酌認無礙於本院前述之認定
    ，爰不一一論究，附此明。
七、據上論結，本件再審之訴為無理由，依民事訴訟法第七十八條，判決如主文。
中      華      民      國    九十      年      七      月    三十一    日
                                臺灣高等法院民事第十七庭
                                    審判長法  官  鄭  雅  萍
                                          法  官
                                          法  官  許  文  章
右正本係照原本作成。
如不服本判決，應於收受送達後二十日內向本院提出上訴書狀，其未表明上訴理由者
，應於提出上訴後二十日內向本院補提理由書狀（均須按他造當事人之人數附繕本）
上訴時應提出委任律師或具有律師資格之人之委任狀；委任有律師資格者，另應附具
律師及格證書及釋明委任人與受任人有民事訴訟法第四百六十六條之一第一項但書或
第二項（詳附註）所定關係之釋明文書影本。
中      華      民      國    九十      年      八      月      八      日
                                          書記官  陳  明  俐
附註：
民事訴訟法第四百六十六條之一（第一項、第二項）
對於第二審判決上訴，上訴人應委任律師為訴訟代理人。但上訴人或其法定代理人具
有律師資格者，不在此限。
上訴人之配偶、三親等內之血親、二親等內之姻親，或上訴人為法人、中央或地方機
關時，其所屬專任人員具有律師資格並經法院認為適當者，亦得為第三審訴訟代理人
。


司法院資訊處製作；財團法人民間司法改革基金會備份。
